臺灣臺中地方法院刑事判決　
110年度金訴字第147號
公  訴  人  臺灣臺中地方檢察署檢察官
被      告  林金梅


上列被告因違反洗錢防制法等案件，經檢察官提起公訴（109年
度偵字第35277號），本院判決如下：
    主    文
林金梅幫助犯洗錢防制法第十四條第一項之洗錢罪，處有期徒刑
參月，併科罰金新臺幣壹萬元，罰金如易服勞役，以新臺幣壹仟
元折算壹日。 
    犯罪事實
一、林金梅依其一般社會生活之通常經驗，應可知悉一般人均可
     自行申請金融帳戶使用，如非意圖供犯罪使用，無收取他
    人 金融帳戶之必要，並可預見其將金融帳戶提供予真實姓
    名、 年籍不詳之人後，該人將可能藉由該蒐集所得之帳戶
    作為收 受詐欺取財款項之用，遂行詐欺取財犯行，並於提
    領後即產 生遮斷資金流動軌跡以逃避國家追訴、處罰之效
    果，仍於其發生並不違背自己本意之情況下，同時基於幫助
    他人犯詐欺取財及一般洗錢之不確定故意，於民國109年6月
    16日前某日，於不詳地點，將其申辦之彰化商業銀行帳號00
    000000000000號帳戶（下稱系爭帳戶）存摺、提款卡及密碼
    交付予真實姓名及年籍均不詳之人收受，而容任該人及其同
    夥使用系爭帳戶詐欺他人財物，並藉此掩飾犯罪所得去向。
    嗣該人取得前開帳戶資料後，即與其同夥（無證據證明係3 
    人以上共同為之）共同基於意圖為自己不法所有之詐欺取財
    、一般洗錢犯意聯絡，於109年6月16日撥打電話予曾欽裕之
    友人柯文鴻佯稱：曾欽裕飼養之鴿子為其等捕獲，若配合匯
    款即可將該鴿子釋放回去云云，柯文鴻旋即於同日下午1時2
    0分許將上情轉告曾欽裕，曾欽裕誤信為真，因而陷於錯誤
    ，遂依指示於同日匯款新臺幣（下同）10,140元至系爭帳戶
    ，該款項並旋遭提領一空。嗣曾欽裕因無法聯繫上前述真實
    姓名及年籍均不詳之人，發現有異並報警處理，始循線查悉
    上情。
二、案經曾欽裕訴由臺中市政府警察局烏日分局報告臺灣臺中地
    方檢察署檢察官偵查起訴。
    理    由
一、證據能力
  ㈠以下本案所引用被告以外之人於審判外之言詞或書面陳述，
    均經本院於審判時當庭直接提示而為合法調查，檢察官、被
    告林金梅均同意作為證據（見本院卷第72頁），本院審酌前
    開證據作成或取得狀況，均無非法或不當取證之情事，亦無
    顯不可信情況，故認為適當而均得作為證據。是前開證據，
    依刑事訴訟法第159 條之5 規定，均具有證據能力。
  ㈡除法律另有規定外，實施刑事訴訟程序之公務員因違背法定
    程序取得之證據，其有無證據能力之認定，應審酌人權保障
    及公共利益之均衡維護，刑事訴訟法第158 條之4 定有明文
    。本案所引用之非供述證據，並無證據證明係實施刑事訴訟
    程序之公務員違背法定程序所取得，且檢察官、被告均未表
    示無證據能力，自應認均具有證據能力。
二、認定犯罪事實所憑證據及理由
    訊據被告固坦承系爭帳戶為其申辦使用，惟矢口否認有何幫
    助詐欺取財、幫助洗錢犯行，辯稱：其為申領就業服務補助
    款1萬2,000元而申辦系爭帳戶，但後來沒有獲得該補助款。
    其將系爭帳戶提款卡密碼寫在存摺上，並把系爭帳戶存摺及
    提款卡放在機車置物箱內。後來系爭帳戶存摺及提款卡遭人
    竊取，惟其並未報警處理，因為該帳戶內沒有錢。其並無將
    系爭帳戶存摺及提款卡提供予詐欺者使用等語。經查：
  ㈠被告申辦系爭帳戶之事實，業經被告供承明確（見偵卷第14
    、61至52頁、本院卷第74頁），且有系爭帳戶開戶基本資料
    及交易明細1份附卷可稽（見偵卷第29至37頁），堪以認定
    。又詐欺者及其同夥於上開時間，以前揭方式詐欺告訴人曾
    欽裕，致使告訴人曾欽裕誤信為真，因而陷於錯誤，依指示
    匯款至系爭帳戶，而該款項旋遭提領乙節，經告訴人曾欽裕
    於警詢中指訴綦詳（見偵卷第17至18頁），並有自動櫃員機
    交易明細、系爭帳戶開戶基本資料及交易明細、告訴人曾欽
    裕申設郵局帳戶開戶基本資料及交易明細各1份在卷可佐（
    見偵卷第19、29至47頁），上開事實，亦可認定。是系爭帳
    戶確遭詐欺者用於詐騙告訴人曾欽裕後供作匯入款項之人頭
    帳戶使用，且該詐欺者亦確實持有系爭帳戶之提款卡及密碼
    。
  ㈡經查，被告於警詢及檢察事務官調查中供稱：其未將系爭帳
    戶提款卡密碼告知他人，亦不曉得為何竊取該提款卡之人知
    道提款卡密碼等語（見偵卷第61至63頁）；於本院審理時供
    述：其將提款卡密碼寫在系爭帳戶存摺上，因為其記性不好
    等語（見本院卷第43、74頁），則被告對於他人為何知悉系
    爭帳戶提款卡密碼一事，先、後所述有所不同，容有可疑。
    且被告於檢察事務官調查中及本院審理中供稱：系爭帳戶提
    款卡密碼為6****0，其與其配偶均習慣用此組數字作為密碼
    等語（見偵卷第62頁、本院卷第43頁），則該組密碼既為被
    告經常使用之數字組合，且被告於偵查及本院審理時尚能將
    密碼背誦如流，衡情應無將提款卡密碼另行書寫於他處以幫
    助記憶之必要。又一般人於財物遺失時，因金融帳戶之存摺
    、提款卡（含密碼），均關係本人財產權之行使利益重大，
    且近來年使用他人帳戶作為實行詐欺取財犯行之情形極為常
    見，衡情一般人所有之存摺、提款卡遺失，為免供他人作為
    犯罪之用，理應隨即報警處理，並辦理掛失手續，以防被盜
    用，損及個人財產權益，並遭濫用為財產犯罪之工具；參以
    被告於警詢及本院審理時均供稱：其發現系爭帳戶存簿、提
    款卡遺失後，其朋友建議其報警處理此事等語明確（見偵卷
    第14頁、本院卷第43頁），則被告之友人既曾提醒被告報警
    處理系爭帳戶遺失一事，被告應可意識到金融帳戶資料之重
    要性。惟被告於警詢及本院審理時供稱：其發現系爭帳戶遺
    失後並未報案等語（見偵卷第14頁、本院卷第43、74頁），
    被告於發覺系爭帳戶存簿、提款卡遺失後，竟未立即向警方
    報案、亦未即時向金融機構申辦提款卡掛失止付手續，實有
    悖於日常生活經驗；況若被告果真將系爭帳戶提款卡密碼記
    載於系爭帳戶存摺內，並將存簿及提款卡一併置於機車置物
    箱內，則該存簿及提款卡於遺失後遭盜用之可能性甚高，然
    被告卻消極以對而未為任何處理，實與常情有違，被告前開
    所辯，尚難採信。
　㈢查申辦金融帳戶需填載申請人之姓名、年籍、地址等個人資
    料，且須提供身分證明文件以供查核，故金融帳戶資料可與
    持有人真實身分相聯結，而成為檢、警機關追查犯罪行為人
    之重要線索，詐欺成員為避免遭查緝，於下手實施詐騙前，
    自會先取得與自身無關聯且安全無虞、可正常存提款使用之
    金融帳戶以供被害人匯入款項及提領之用；而金融帳戶之存
    摺與提款卡一旦遺失或失竊時，金融機構均有提供即時掛失
    、止付等服務，以避免存款戶之款項被盜領或帳戶遭不法利
    用，準此，竊得或拾獲他人金融帳戶之人，因未經帳戶所有
    人同意使用該金融帳戶，自無從知悉帳戶所有人將於何時辦
    理掛失止付甚或向警方報案，故詐欺成員唯恐其取得之金融
    帳戶隨時有被帳戶所有人掛失、止付而無法使用該金融帳戶
    ，或無法順利提領匯入該金融帳戶內之贓款，自無可能貿然
    使用竊得或拾得之金融帳戶作為詐欺人頭帳戶；輔以現今社
    會上存有不少為貪圖小利而出售、出租自己帳戶供他人使用
    之人，則詐欺成員僅需支付少許對價或以信用貸款、應徵工
    作等將來利益為誘餌，即能取得可完全操控而毋庸擔心被人
    掛失之金融帳戶運用，殊無冒險使用他人遺失或遭竊之金融
    帳戶之必要。參以被告於其所辯之發覺系爭帳戶金融卡（含
    密碼）遺失後，確未即時報警或辦理掛失手續之情；另觀諸
    系爭帳戶交易明細，於告訴人曾欽裕依指示匯款至系爭帳戶
    後，該詐欺款項順利遭人提領一空，且系爭帳戶自109年5月
    24日起至同年6月16日下午4時15分止，除告訴人曾欽裕匯入
    款項外，尚有多筆不明款項匯入後旋遭提領之交易紀錄等情
    ，有系爭帳戶交易明細1份在卷可憑（見偵卷第31至37頁）
    ，佐以被告於本院審理時供稱：其於開戶後即未再使用系爭
    帳戶等語（見本院卷第75頁），足徵系爭帳戶於上開期間均
    供為詐欺者用於收受款項之用。自系爭帳戶上述使用情形觀
    之，足見詐欺者確實對該帳戶具高度信賴，且有實質支配、
    掌控之能力，方會於上開期間放心加以使用，而此等情形實
    有賴帳戶申辦人從中幫助配合，而未向金融機構掛失止付。
    綜觀上開情節，在在顯示被告應係提供系爭帳戶存簿、提款
    卡（含密碼）予詐欺正犯使用，堪為認定。
  ㈣按刑法上之故意，分為直接故意（確定故意）與間接故意（ 
    不確定故意），行為人對於構成犯罪之事實，明知並有意使
     其發生者，為直接故意；行為人對於構成犯罪之事實，預
    見 其發生而其發生並不違背其本意者，為間接故意。查在
    金融 機構開立帳戶，請領存摺、提款卡使用，係針對個人
    身分之 社會信用而予以資金流通之經濟活動，具有強烈之
    屬人性， 而金融機構帳戶，事關存戶個人財產權益保障，
    與存戶之提款卡及密碼結合，專屬性、私密性更形提高，衡
    諸常情，若 非與存戶本人有密切情誼或存有特殊事由，斷
    無可能隨意提 供金融帳戶資料予不甚相識或素未謀面之人
    ，稍具通常社會 歷練與經驗法則之一般人，均應有妥為保
    管上開物品之常識 ，以防止帳戶遭他人違反自己意願使用
    ，或利用為犯罪有關 之工具。縱有特殊情況偶有將帳戶存
    摺、提款卡或密碼交付 他人之需，亦必深入瞭解其用途後
    再行提供以使用。而金融 帳戶為個人理財之工具，申請開
    立金融帳戶並無任何特殊之 限制，一般民眾皆可以存入最
    低開戶金額之方式申請開戶， 且一個人可在不同之金融機
    構申請數個存款帳戶使用，並無 何困難，此乃眾所周知之
    事實。若有非親非故之人不以自己 名義申請開戶，反而以
    各種名目向不特定人借用金融機構帳 戶供己使用，衡情當
    已預見借用金融帳戶者，係將所借用之 帳戶用於從事財產
    犯罪，並以該借用帳戶掩飾犯罪所得去向 、躲避檢警追查
    。況近年來對於不法份子常利用人頭帳戶， 作為收受、提
    領詐騙錢財之犯罪工具，藉此逃避檢警查緝之 情事，迭經
    新聞媒體報導，政府亦透過各式管道大力宣導並 督促民眾
    注意，提醒民眾提高警覺慎加防範，此已為一般生活所應有
    之認識，具通常社會歷練與經驗法則之一般人，本 於一般
    認知能力，均應瞭解此情。查被告於本院審理時供稱：其10
    幾歲時在工廠工作，之前也曾從事快炒、清潔等工作。其會
    利用手機看一些新聞。其會使用金融帳戶之存摺、提款卡及
    密碼提領金錢，亦知道前揭金融帳戶資料之重要性，不會任
    意將之交予陌生人等語（見本院卷第74至75頁）。由此足徵
    被告知悉任何人取得金融帳戶資料後，可將該金融帳戶用於
    轉帳匯款、提領款項使用，衡以被告具有一定社會歷練，亦
    非離群索居之人，且無任何接觸相關媒體資訊之困難，已如
    前述，依其年齡、智識及經驗，對於不具深厚信賴關係之他
    人取得系爭帳戶存摺、提款卡及密碼，極可能供他人作為收
    受、提領詐欺款項使用，並以此方式遮斷金流、躲避檢警追
    查，當可預見，對於上情自難諉為不知。從而，被告預見上
    情，竟仍主動交付系爭帳戶提款卡及密碼予不詳之人，堪認
    被告確有幫助詐欺取財、幫助一般洗錢之不確定故意甚明。
  ㈤綜上各情相互勾稽，被告前揭辯解核與客觀事證及常情相違
    ，均屬卸責之詞，委無可採。是本件事證明確，被告上開犯
    行洵堪認定，應依法論科。
三、論罪科刑
  ㈠按刑法上之幫助犯，係對於犯罪與正犯有共同之認識，而以
    幫助之意思，對於正犯資以助力，而未參與實施犯罪之行為
    者而言（最高法院88年度台上字第1270號判決意旨參照）。
    是以，如未參與實施犯罪構成要件之行為，且係出於幫助之
    意思提供助力，即屬幫助犯，而非共同正犯。查被告提供系
    爭帳戶存簿、提款卡及密碼予詐欺者，供詐欺者使用該帳戶
    收受詐欺取財款項，而遂行詐欺取財之犯行，顯係以幫助他
    人犯罪之意思，參與詐欺取財構成要件以外之行為，而屬幫
    助詐欺取財行為。
　㈡按提供金融帳戶提款卡及密碼供他人使用，嗣後被害人雖匯
    入款項，然此時之金流仍屬透明易查，在形式上無從合法化
    其所得來源，未造成金流斷點，尚不能達到掩飾或隱匿特定
    犯罪所得之來源、去向及所在之作用，須待款項遭提領後，
    始產生掩飾、隱匿之結果。故而，行為人提供金融帳戶提款
    卡及密碼，若無參與後續之提款行為，即非洗錢防制法第2
    條第2 款所指洗錢行為，無從成立一般洗錢罪之直接正犯。
    惟金融帳戶乃個人理財工具，依我國現狀，申設金融帳戶並
    無任何特殊限制，且可於不同之金融機構申請多數帳戶使用
    ，是依一般人之社會通念，若見他人不以自己名義申請帳戶
    ，反而收購或借用別人之金融帳戶以供使用，並要求提供提
    款卡及告知密碼，則提供金融帳戶者主觀上如認識該帳戶可
    能作為對方收受、提領特定犯罪所得使用，對方提領後會產
    生遮斷金流以逃避國家追訴、處罰之效果，仍基於幫助之犯
    意，而提供該帳戶之提款卡及密碼，以利洗錢實行，仍可成
    立一般洗錢罪之幫助犯（最高法院108年度台上大字第3101
    號裁定意旨參照）。查：
  ⒈詐欺者所為已該當刑法第339條第1項之詐欺取財罪，屬洗錢
    防制法第3條第2款之特定犯罪；詐欺者利用系爭帳戶供告訴
    人曾欽裕匯款，並由詐欺者提領一空，所為已切斷與詐欺取
    財犯罪間之聯結，而形成金流斷點，讓檢警無從或難以追查
    該詐欺取財犯罪所得去向及所在，事實上產生隱匿詐欺取財
    不法所得之效果，核與洗錢防制法第2 條第2 款規定洗錢行
    為之要件相合。
　⒉被告於提供系爭帳戶金融卡及密碼與不詳之人後，並無參與
    後續之提款行為，揆諸上開說明，即非洗錢防制法第2 條第
    2 款所指洗錢行為，無從成立一般洗錢罪之直接正犯。惟被
    告主觀上預見將金融帳戶金融卡（含密碼）交予他人，該帳
    戶可能遭該他人用於收受、提領詐欺犯罪所得之用，並因而
    產生遮斷金流致使檢警難以追查之效果，仍基於幫助之犯意
    ，提供系爭帳戶以利一般洗錢犯罪實行，業經認定如前，揆
    諸上開說明，應成立幫助一般洗錢罪。
  ㈢核被告所為，係犯刑法第30條第1項前段、第339條第1項之幫
    助詐欺取財罪，及刑法第30條第1項前段、洗錢防制法第14
    條第1項之幫助一般洗錢罪。
　㈣被告以一轉交系爭帳戶存摺、提款卡及密碼行為，幫助他人
    詐欺告訴人曾欽裕財物及幫助從事一般洗錢行為，係以一行
    為而觸犯數罪名，為想像競合犯，應依刑法第55條前段規定
    ，從一重之幫助一般洗錢罪處斷。　
　㈤查被告雖將系爭帳戶資料交予詐欺成員使用，惟被告對於詐 
    欺成員究竟由幾人組成，則非其所能預見，本案亦無證據足
     資證明自被告處取得帳戶之人、向告訴人曾欽裕實施詐術
    及提領詐騙款項之人均為不同之多人，或確有3 人以上之共
    同正犯參與本案詐欺取財犯行，依罪證有疑利於被告之原則
    ，尚難認本案有刑法第30條第1 項前段、第339 條之4 第1 
    項第2 款之幫助犯加重詐欺取財罪之情形，附此敘明。
  ㈥被告係幫助犯，審酌其幫助詐欺取財及幫助一般洗錢行為並 
    非直接破壞被害人之財產法益，且其犯罪情節較詐欺取財、
     一般洗錢犯行之正犯輕微，爰依刑法第30條第2 項規定按
    正 犯之刑減輕之。
  ㈦爰以行為人之責任為基礎，並審酌被告率爾提供系爭帳戶存
    摺、提款卡及密碼供詐欺者詐欺取財，助長詐騙財產犯罪之
    風氣，並造成社會互信受損，危害社會正常交易安全，同時
    使詐欺者得以隱匿其真實身分，製造金流斷點，造成執法人
    員難以追查該詐騙者之真實身分，徒增被害人尋求救濟之困
    難性，且造成告訴人曾欽裕蒙受上開財產損失，犯罪所生危
    害非輕；考量被告未實際參與本案詐欺取財、一般洗錢之犯
    行，否認犯行且未與被害人曾欽裕和解並賠償損失之犯後態
    度，兼衡其智識程度、生活狀況（見本院卷第75頁）等一切
    情狀，量處如主文所示之刑，並就罰金部分諭知易服勞役之
    折算標準。至被告本案所犯之罪，係最重本刑為7 年以下有
    期徒刑之罪，雖不合於刑法第41條第1項得易科罰金之要件
    ，惟因本院宣告刑為有期徒刑3月，依同條第3 項規定，得
    以提供社會勞動6小時折算徒刑1日，易服社會勞動。至可否
    易服社會勞動，要屬執行事項，當俟本案確定後，另由執行
    檢察官依檢察機關辦理易服社會勞動作業要點之相關規定審
    酌之，非屬法院裁判之範圍，附此敘明。 
四、沒收部分
  ㈠查本案並無證據足認被告確有因本案犯行而實際獲得犯罪所 
    得，自無從遽認被告有何實際獲取之犯罪所得，爰不予諭知
    沒收或追徵其價額。
　㈡另告訴人曾欽裕匯入系爭帳戶之款項，係由詐欺者提領，非
    屬被告所有，亦非在被告實際掌控中，被告就所隱匿之財物
    不具所有權及事實上處分權，無從依洗錢防制法第18條第1 
    項就所提領全部金額諭知沒收，併予敘明。
據上論斷，應依刑事訴訟法第299 條第1 項前段，洗錢防制法第
14條第1項，刑法第11條前段、第30條第1項前段、第2項、第339
 條第1項、第55條、第42條第3項前段，刑法施行法第1條之1第1
項，判決如主文。
本案經檢察官陳信郎提起公訴，檢察官陳君瑜到庭執行職務。
中　　華　　民　　國　　110 　年　　9 　　月　　14　　日
                  刑事第六庭  審判長法  官  唐中興
                                    法  官  黃佳琪
                                    法  官  李怡真
以上正本證明與原本無異。
如不服本判決應於收受送達後20日內向本院提出上訴書狀，並應
敘述具體理由；其未敘述上訴之理由者，應於上訴期間屆滿後20
日內向本院補提理由書（均須按他造當事人之人數附繕本）「切
勿逕送上級法院」。
告訴人或被害人如不服判決，應備理由具狀向檢察官請求上訴，
上訴期間之計算，以檢察官收受判決正本之日起算。
　　　　                            書記官  林怡君  
中　　華　　民　　國　　110 　年　　9 　　月　　14　　日
附錄本案論罪科刑法條全文：
中華民國刑法第30條
（幫助犯及其處罰）
幫助他人實行犯罪行為者，為幫助犯。雖他人不知幫助之情者，
亦同。
幫助犯之處罰，得按正犯之刑減輕之。

中華民國刑法第339條
（普通詐欺罪）
意圖為自己或第三人不法之所有，以詐術使人將本人或第三人之
物交付者，處5年以下有期徒刑、拘役或科或併科50萬元以下罰
金。
以前項方法得財產上不法之利益或使第三人得之者，亦同。
前二項之未遂犯罰之。

洗錢防制法第14條
有第二條各款所列洗錢行為者，處7年以下有期徒刑，併科新臺
幣5百萬元以下罰金。
前項之未遂犯罰之。
前二項情形，不得科以超過其特定犯罪所定最重本刑之刑。